【裁判字號】    97,台上,2192
【裁判日期】    971016
【裁判案由】    清償債務
【裁判全文】
最高法院民事判決            九十七年度台上字第二一九二號
上  訴  人  甲○○
訴訟代理人  方文賢律師
被 上訴 人  陽信商業銀行股份有限公司台南分公司
法定代理人  乙○○
上列當事人間請求清償債務事件，上訴人對於中華民國九十六年
九月十一日台灣高等法院台南分院第二審判決（九十四年度上字
第一七二號），提起上訴，本院判決如下：
    主  文
原判決除假執行部分外廢棄，發回台灣高等法院台南分院。
    理  由
本件上訴人主張：訴外人楊進益、曾通行，於民國（下同）八十
二年間向橫利建設股份有限公司（下稱橫利公司）購買名為「後
甲天地」即坐落台南市○○段九○○之一、九○一之一、八四八
至八五三號（嗣合併為同段八四八號）土地，及其地上建物即台
南市○○路六百二十一巷四十五弄十八號、十八號二樓之一（以
上二房地由楊進益所購）、十八號四樓之二（由曾通行所購）（
下稱系爭房地），尚有價款未付清。因於八十四年五月十五日間
，橫利公司為營運需資金，以所有名下建物（共十八間，其中十
七間為橫利公司名義，一間為訴外人黃美桂名義）設定最高限額
抵押權新台幣（下同）五千七百六十萬元予保證責任台南市第五
信用合作社（下稱台南市五信，現由被上訴人概括承受），欲行
貸款，然台南市五信遲未撥款，且因橫利公司無力購買地主之基
地應有部分，而與楊進益、曾通行及其他承購戶發生履約糾紛。
嗣於八十六年十月三日台南市五信竟與楊進益、曾通行簽訂協議
書 （下稱系爭協議書），依序向其等收取五十八萬一千二百五十
元、一百萬元之款項。惟橫利公司早於八十五年八月三十一日將
其對「後甲天地」承購戶未繳清之房屋尾款債權及相關權利讓渡
予伊。且因楊進益、曾通行之房屋所使用之基地，在當時移轉登
記後，有未達其基地應有部分配分之情事，致楊進益、曾通行須
另行買受其餘基地應有部分，惟已於九十三年三月間將其等對於
被上訴人因本件情事所生之請求權讓與伊，其中楊進益部分為一
百六十八萬四千五百七十元，曾通行部分為一百四十一萬六千七
百一十六元，兩者合計為三百一十萬一千二百八十六元。伊已受
讓上開債權，且台南市五信既已由被上訴人概括承受，自得依民
法第二百二十七條規定向被上訴人請求給付。又台南市五信就其
原抵押權，因未實際放款予橫利公司，應予塗銷，不得據以主張
權利，卻要求承購戶繳交房屋尾款，該協議自屬無效，台南市五
信取得之款項，乃屬不當得利等情，爰求為命被上訴人給付三百
一十萬一千二百八十六元，及自九十三年十月二十七日起加計法
定遲延利息之判決 （第一審判命被上訴人給付上訴人一百五十八
萬一千二百五十元本息，駁回上訴人其餘之請求，兩造各就敗訴
部分提起上訴，原審將被上訴人第一審敗訴部分廢棄，改判駁回
上訴人該部分之訴，並駁回上訴人之上訴）。
被上訴人則以：訴外人楊進益等十一人與台南市五信簽立系爭協
議書時，台南市五信保證產權清楚，並確實依約履行，應無產權
不清或有損及其權益之瑕疵負擔責任，上訴人主張住戶尚積欠其
房屋尾款一節，因住戶已將尾款繳交台南市五信，而台南市五信
亦以該尾款抵銷橫利公司積欠之三千萬元本票債務，故住戶無須
再給付橫利公司任何款項，且伊無協議書中所約定之產權不清或
損及住戶權益之瑕疵負擔責任，住戶對伊無任何債權可主張，上
訴人亦無權向伊為任何請求。雖楊進益、曾通行之房屋所使用之
基地，在當時移轉登記後，有未達其基地應有部分配分之情事，
須對上訴人繳付其基地不足額部分之相當於租金之款項，惟此乃
楊進益、曾通行在八十二年間向橫利公司購買土地時即已存在買
受不足額基地之事實，非可歸責於伊，故其向上訴人買受不足額
基地所給付之款項，應自行負擔，不應向伊請求。另八十四年間
伊與橫利公司就系爭不動產設定最高限額抵押權，有絕對效力，
橫利公司未提出任何塗銷抵押權之請求或訴訟，則該抵押權當然
合法有效，故上開協議書應無以不能之給付為標的之情形等語，
資為抗辯。
原審將第一審所為被上訴人敗訴部分判決廢棄，改判駁回上訴人
該部分之訴，並駁回上訴人之上訴，無非以：橫利公司提供系爭
建物予被上訴人設定五千七百六十萬元最高限額抵押權之目的，
係欲另借款項以購買其所屬房屋基地中，屬訴外人陳金堆、吳美
雲所有之系爭土地應有部分二分之一，並非就陳金堆、吳美雲、
曾陳對雲（下稱陳金堆等三人）之前向被上訴人所借之款項為追
加擔保，有抵押權設定契約書足憑，雙方並未終止契約，縱令嗣
後被上訴人未另行放款予橫利公司，此僅被上訴人不得就未發生
之債權實行抵押權，本件設定最高限額抵押權，屬合法有效。被
上訴人主張曾發存證信函予陳金堆等三人及橫利公司，通知彼等
儘速辦理以建物追加擔保之相關手續，橫利公司於八十三年十月
十八日開立三千萬元本票，並由陳金堆、吳美雲背書交伊收執，
嗣再提供相關證件以追加設定抵押權，此抵押權設定並非無效云
云，惟橫利公司所簽發之本票，因橫利公司既非借款人，亦非陳
金堆借款之連帶保證人，更非出具切結書之承諾人，並無義務提
供系爭建物予被上訴人追加設定，況橫利公司若提供系爭建物設
定抵押權以擔保他人債務，亦違反公司法第十六條規定，自屬無
效，並有原法院九十年度上字第一一七號及最高法院以九十二年
度台上字第一三四一號民事判決可參，自堪採信。查台南市五信
與楊進益、曾通行簽立系爭協議書時，仍在最高限額抵押權之存
續期間內，該抵押權並無確定不存在而消滅之情事，橫利公司迄
八十九年一月三十一日始遭撤銷公司登記。系爭協議書應非無效
。雖上訴人主張台南市五信要多分配給一間建物使用，以不法方
式短少給與部分建物應配分之基地應有部分，如以立可白塗改協
議書附件之土地持分表中曾通行之建物原應配分土地應有部分二
萬分之五一五，改為二萬分之四二三；而楊進益之建物原應配分
土地之應有部分為二萬分之四九七，卻僅配分二萬分之三一三，
而向二十四戶承購戶收取房地尾款云云，惟此僅為上訴人主觀臆
測之詞，自難採信。再上訴人雖主張橫利公司於八十五年八月三
十一日將其對「後甲天地」承購戶未繳清之房屋尾款債權及相關
權利讓渡予伊，並提出債權讓渡書影本為證。惟雙方均未通知房
屋承購戶，其讓與對承購戶並不生效力。且參系爭協議書及附件
所載，楊進益及曾通行二人購買部分為建號一○七五、一○五三
及一○五九（基地均坐落八四八號土地），土地應有部分分別為
二萬分之三一三、二萬分之三一三、二萬分之四二三。嗣台南市
五信已協助楊進益、曾通行分別取得土地應有部分，有土地及建
物登記謄本可參，是被上訴人已履行協議書之約定。則楊進益、
曾通行於簽立系爭協議書後，分別向台南市五信各繳付五十八萬
一千二百五十元、一百萬元，即屬有據。況被上訴人在與承購戶
訂立系爭協議書之前，其對橫利公司確實有三千萬元之本票債權
存在，此有一審法院八十三年度票字第三六三一號本票裁定及裁
定確定證明書足憑，橫利公司於八十五年八月將債權轉讓予上訴
人後，被上訴人仍得以該本票債權對抗上訴人，縱認上訴人可向
被上訴人請求房屋尾款，被上訴人亦得對之主張抵銷。末查關於
楊進益、曾通行嗣向上訴人買受基地不足額之應有配分土地價款
部分，係楊進益、曾通行二人在八十二年間向橫利公司購買土地
時即已存在之事實，並非因可歸責於被上訴人之事由致其買受之
基地不足，故不應向被上訴人請求給付。從而，上訴人主張受讓
橫利公司對「後甲天地」承購戶未繳清之房屋尾款債權及相關權
利，及受讓楊進益、曾通行對被上訴人因本件情事所生之債權，
請求被上訴人給付三百一十萬一千二百八十六元及加計法定遲延
利息，為無理由，應予駁回等詞，為其判斷之基礎。
惟查關於楊進益、曾通行嗣向上訴人買受基地不足額之應有配分
土地價款部分，係楊進益、曾通行二人在八十二年間向橫利公司
購買土地時即已存在之事，此為原審所確定之事實，且依建物登
記簿謄本所示，楊進益、曾通行係分別於八十四年六月十日及六
月一日即已取得房屋部分之所有權登記（見一審卷二○三頁、一
五五頁）。果爾，被上訴人於八十六年十月三日簽訂系爭協議書
時，似可得知楊進益、曾通行所購房屋占有土地應有部分之比例
，且系爭協議書亦載明：「…壹：甲方出具台南市第五信用合作
社之公函，就前述不動產之產權告示住戶，祇要在辦理產權移轉
及設定債權時，住戶配合交付應備文件，甲方（即台南市五信）
保證產權清楚，不得有損及乙方（承購戶）權益之瑕疵負擔。…
參：…. 原地主與甲方之債務糾紛，皆由甲方處理完備，不得有
產權登記予乙方個人名義後，再發生之乙方權利受損之情形，否
則概由甲方負責。…」等語（見一審卷三○頁），似此情形，得
否謂楊進益、曾通行嗣後與上訴人發生買受基地應有部分配分不
足額糾紛，與被上訴人無涉，已有待斟酌。其次，上訴人於原審
迭次主張：台南市五信為要多分配給一間建物使用，即以不法方
式短少給與部分建物應配分之基地應有部分，如以立可白塗改協
議書附件中曾通行之建物原應配分土地應有部分二萬分之五一五
，改為二萬分之四二三；而楊進益之建物原應配分土地之應有部
分為二萬分之四九七，卻僅配分二萬分之三一三，而以此手法，
順利向二十四戶承購戶收取房地尾款等語（見原審一卷四四頁、
二卷一三頁），參諸證人楊進益證稱：「…我買的兩棟房屋坪數
顯然不同，占有的土地持分（應有部分）為何都是二萬分之三一
三，顯然有問題。」。另證人曾通行亦證稱：「協議書關於我的
部份原先記載為五一五，但後來被以立可白改成四二三…我是在
立可白塗改前蓋章的」各等語，且協議書原本所附附件：曾通行
土地持分部確實經立可白塗改後為四二三，從背後可看出塗改前
的持分數為五一五，金額也塗改成二二七萬元等情，業經一審法
官勘驗屬實（見一審卷一八六頁、一八七頁），則上訴人上開主
張，是否全然無據，即非無再予探求餘地，原審對此攸關上訴人
之請求有無理由之攻擊防禦方法，疏未詳為調查審認，遽認此僅
為上訴人主觀之臆測，而為不利於上訴人之判決，自難昭折服。
末查，原判決先則謂橫利公司所簽發之本票，因橫利公司既非借
款人，亦非陳金堆借款之連帶保證人，更非出具切結書之承諾人
，並無義務提供系爭建物予被上訴人追加設定，況橫利公司若提
供系爭建物而設定該抵押權以擔保他人債務，亦違反公司法第十
六條規定，自屬無效。嗣復稱被上訴人在與承購戶訂立協議書之
前，其對橫利公司確實有三千萬元之本票債權存在，縱認上訴人
可向被上訴人請求房屋尾款，惟因橫利公司尚積欠被上訴人三千
萬元之債務，被上訴人亦得對之主張抵銷，前後不一，究竟被上
訴人所執橫利公司簽發之本票債權是否存在? 此與被上訴人得否
主張抵銷之抗辯所關頗切，原審未遑詳為調查，明確審認，亦有
未洽。上訴論旨，指摘原判決不當，求予廢棄，非無理由。
據上論結，本件上訴為有理由。依民事訴訟法第四百七十七條第
一項、第四百七十八條第二項，判決如主文。
中    華    民    國  九十七  年    十    月   十六   日
                      最高法院民事第五庭
                          審判長法官  劉  延  村
                                法官  許  澍  林
                                法官  黃  秀  得
                                法官  童  有  德
                                法官  許  正  順
      本件正本證明與原本無異
                                      書  記  官
中    華    民    國  九十七  年    十    月  二十七  日
                                                Ａ


司法院資訊處製作；財團法人民間司法改革基金會備份。
